【裁判字號】    98,訴,142
【裁判日期】    980422
【裁判案由】    確認通行權存在等
【裁判全文】
臺灣新竹地方法院民事判決               98年度訴字第142號
原      告  丙○○
            乙○○
前列二人共同
訴訟代理人  路春鴻律師
複  代理人  丁○
被      告  新竹市政府
法定代理人  甲○○
訴訟代理人  羅秉成律師
複  代理人  曾能煜律師
            黃振洋律師
上列當事人間確認通行權存在等事件，本院於民國98年4月6日辯
論終結，判決如下：
    主  文
原告之訴駁回。
訴訟費用由原告負擔。
    事實及理由
一、按確認法律關係之訴，非原告有即受確認判決之法律上利益
    者，不得提起之，民事訴訟法第247條第1項前段定有明文。
    所謂即受確認判決之法律上利益，係指法律關係之存否不明
    確，原告主觀上認其在法律上之地位有不安之狀態存在，且
    此種不安之狀態，能以確認判決將之除去者而言，若縱經法
    院判決確認，亦不能除去其不安之狀態者，即難認有受確認
    判決之法律上利益，最高法院52年台上字第1240號判例意旨
    可資參照。查原告主張坐落於新竹市○○段000-0000地號土
    地（以下均簡稱地號，不再重複段名）有必要通行被告所有
    之第000-0000地號之土地，然被告否認原告有通行權之存在
    ，則原告得否通行被告所有之第000-0000地號土地之法律上
    關係不明確，原告在法律上之地位自有不安狀態存在，且此
    種不安之狀態，能以確認判決將之除去，堪認原告提起本件
    訴訟，應有確認利益，而得提起本件確認訴訟。
二、原告起訴主張：
(一)、原告所有之門牌號碼新竹市○○路145巷30號之房屋（下稱
    系爭房屋），坐落於第000-0000地號土地，對外僅靠第000-
    0000地號土地上，寬1.2公尺～1.8公尺之既成道路以供人員
    通行，並無適宜較寬之通路與公路聯絡，人員進出困難，車
    輛亦無法進出，形同袋地。又該地通行至新竹市○○路145
    巷，須經由被告所有之第000-0000、000-0000地號土地，依
    民法第787條及第788條之規定，原告自得請求通行該筆土地
    至公路，以發揮地盡其利之經濟效用。
(二)、依最高法院53年台上字第2996號判例見解，所謂土地與公路
    無適宜之聯絡，致不能為通常使用之情形，並不以土地絕對
    不通公路為限，若其聯絡並不適宜，以致不能為通常使用者
    ，亦包括在內。因此，只須土地與公路無適宜之聯絡，致不
    能為通常使用，而被通行之土地，又為損害最少之處所，即
    應認土地所有權人有通行之權利，至於之前有無通行他人所
    有土地，則非所問。所謂通常使用，應按土地之形狀、面積
    、地位及其用途定之，不以從來使用之方法為標準。依現行
    政府所備之消防車或救護車之設施以觀，及參以目前國內交
    通道路，不論都市○鄉○○○道路大皆已鋪設柏油或水泥路
    面，除利行人行走或車輛通行外，更有利於公共安全之維護
    ，故其寬度大多維持在4公尺以上，而查系爭土地之所有人
    係三代同堂同住於系爭房屋，雖有聯外之道路，惟若發生消
    防救災或緊急醫療救護之情事，系爭土地之車輛卻無法進出
    。從而，原告請求通行被告所有之系爭土地範圍，並容忍原
    告於其上鋪設柏油路面及拆除其上之建物，實乃符合現今社
    會對於通行道路所需，且未逾越必要的範圍。
(三)、另訴外人范枝明、范光澤所有之地上物占用被告所有之000-
    0000地號土地，被告卻未依新竹市市有財產管理自治條例第
    16條後段規定，主張收回上開土地已屬不當，反而讓其就地
    合法辦理出租，且訴外人范枝明、范光澤取得合法承租地位
    後，其即得依新竹市市有財產管理自治條例第55條第1項第2
    款規定及新竹市市有房地出售作業要點向被告申請承售系爭
    土地，而訴外人范枝明、范光澤一旦取得系爭土地之合法使
    用，其大興土木建造永久性之房舍乃當然可期之事，屆時相
    鄰之土地關係利用，必然趨於緊張。是被告關於系爭之土地
    ，既係擬以出租甚或出售方式處理，顯見被告旨在改善市府
    財政收入，而訴外人范枝明、范光澤亦深知其未取得合法使
    用權利前，該地上物隨時有被報拆之風險，此由該地上物之
    建材乃以輕便之石棉瓦所搭建可證。因此，為防患於未然，
    杜絕未來衍生相關之紛爭，原告方提起本件確認通行權之訴
    ，實屬選擇損害最少處所及方法為之。
(四)、再者，被告應廣設公共設施，以謀增進被告自治區域內人民
    住、行之改善，且本件通行權之確認，被告無需經由徵收、
    補償私有地即擁有系爭土地，然被告卻未依職權依法為之，
    而土地之使用，道路通行不僅是國民日常生活所必需，其對
    社會的發展更是不可或缺；故若通行道路之設置有所不妥，
    致使土地利用發生爭議，勢將影響社會與經濟。因此，道路
    通行之權利，不單只是調和個人所有權之利害關係，亦在充
    分發揮土地之經濟效用，以促進地盡其利之社會整體利益。
(五)、為此聲明：
  1.確認原告就被告所有坐落第000-0000地號土地內如附圖一所
    示黃色部分，長19公尺，寬2.8公尺，面積53平方公尺範圍
    內有通行權存在。
  2.被告對於前項範圍內之土地，應容忍原告鋪設柏油路面，並
    不得妨害原告通行。
三、被告則以：
(一)、原告所有之系爭房屋，得經由附圖二所示A部分之土地通往
    寶山路，並無通行系爭000-0000地號土地之必要，且原告主
    張通行之系爭000-0000地號土地，目前則由訴外人范枝明、
    范光澤向原告承租，建蓋房屋使用，若此部分土地做為通行
    之用，上開房屋勢必遭拆除，與民法第787條第2項所指「於
    必要範圍內，擇損害最少處所及方法為之」意旨有違，益證
    原告主張不可採。
(二)、又原告對於系爭000-0000地號土地是否有袋地通行權，應審
    認原告所有之000-0000地號土地是否為袋地，除通行如附圖
    二所示之A部分土地外，已別無出路，與被告是否將第000-0
    000地號土地出租予訴外人范枝明之事實完全無涉。況被告
    是否將系爭279-14號土地出租予訴外人范枝明，乃被告基於
    行政裁量權，依據相關法規及事實為審查後決定之，倘原告
    認其為鄰地所有人，有權爭執第000-0000地號土地是否應予
    出租，理應向行政機關提出申請或為申訴，而非向本院提起
    確認通行權之訴。且被告身為行政機關，雖應廣設公共設施
    ，以謀人民住、行之改善，惟被告對於應在何處？應如何設
    置公共設施等事項，具有行政裁量權，人民僅具有反射利益
    ，故原告無權要求被告應於系爭000-0000地號土地上設置通
    行道路。
(三)、退一步言，倘本院認定原告得通行系爭000-0000地號土地，
    則依據民法第787條第1項規定，原告應支付使用土地之補償
    金，以維被告權益。
(四)、並聲明：原告之訴駁回。
四、本院之判斷：
(一)、原告所有之系爭房屋，得經由附圖二所示A部分之土地通往
    寶山路，且該附圖二所示A部分之道路為既成道路，並為兩
    造所不爭執，亦有新竹市政府於民國98年3月23日府工土字
    第0980028661號函在卷可稽，堪認屬實。惟被告復以前揭情
    詞置辯，是本院所應審究者厥為原告所有之第000-0000地號
    土地是否為袋地？是否無適宜之聯絡，致不能為通常之使用
    ？若原告得請求通行，則原告請求通行附圖一所示黃色部分
    之土地，是否屬通行所必要，且為損害被告最少之處所？
(二)、按土地因與公路無適宜之聯絡，致不能為通常使用者，土地
    所有人得通行周圍地以至公路，民法第787條第1項本文固定
    有明文。然揆諸上開規定，此袋地通行權乃以主張通行之土
    地與公路無適宜之聯絡為要件，倘該主張通行之土地與公路
    非無適宜之聯絡，即非此所謂袋地，自無從主張袋地通行權
    。經查，本件原告所有之系爭房屋係坐落於第000-0000地號
    土地上，而原告前均通行被告所有之000-0000地號如附圖二
    所示A部分土地前往新竹市○○路145巷道路，而從寶山路
    145巷進入原告住宅巷口寬約1.2～1.8公尺等情，為兩造所
    不爭，且有本院製作之勘驗筆錄及原告提出之照片13幀、被
    告提出之照片6張在卷可佐。是原告依現有道路即通行第
    000-0000地號土地部分，業已鋪設柏油路，且無任何障礙物
    ，得以一人騎乘機車對外聯絡。再者，臺灣屬地狹人稠區域
    ，房舍之建築相當鄰近，常有僅供一人出入之通道設計，惟
    此等通道如鄰近公路，於突臨救護、消防防護之必須者，尚
    可利用延長救援能力之推床、水線等，以其輕巧精便之優勢
    ，甚能收救援時效。故本院審認現有通道使用第000-0000地
    號土地即附圖二所示A部分，即足供原告通行，以為通常之
    使用，尚難認有何通行困難致不能為通常使用之情形。從而
    ，本件原告通行之巷道既係為現有巷道，已如前述，而原告
    並得據以通行至新竹市○○路145巷道路，顯然原告所主張
    其利用或所有之土地與公路即非無適宜之聯絡，自非袋地，
    而無從主張袋地通行權。
(三)、綜上所述，原告所有之系爭土地並非與公路無適宜聯絡，致
    不能為通常使用之袋地。是原告主張通行第000-0000地號土
    地如附圖一所示黃色部分，訴請確認該部分範圍內有通行權
    存在，被告不得在前項通路上為其他妨礙通行之行為，原告
    並得鋪設道路，即屬無據，應予駁回。
五、本件判決之基礎已臻明確，兩造其餘之攻擊、防禦方法及舉
    證，核與判決結果無影響，爰不一一予以論列，併此敘明。
六、訴訟費用負擔之依據：民事訴訟法第78條、第85條第1項本
    文。
中    華    民    國    98    年    4     月    22    日
                  民事第二庭    法  官  彭淑苑
以上正本係照原本作成。
如對本判決上訴，須於判決送達後20日內向本院提出上訴狀。
中    華    民    國    98    年    4     月    22    日
                                書記官  王恬如


司法院資訊處製作；財團法人民間司法改革基金會備份。
